【裁判字號】    97,上國易,4
【裁判日期】    970826
【裁判案由】    損害賠償
【裁判全文】
臺灣高等法院臺南分院民事判決  97年度上國易字第4號
上訴人即原告  丁○○○
訴訟 代 理人  丙○○
              乙○○
上訴人即被告  交通部臺灣鐵路管理局
法定 代 理人  甲○○
訴訟 代 理人  廖國訓    律師
上列當事人間請求損害賠償事件，兩造對於中華民國九十七年一
月二日臺灣雲林地方法院第一審判決（九十六年度國字第二號）
各自提起上訴，本院於九十七年八月十二日言詞辯論終結，判決
如下：
      主      文
兩造上訴均駁回。
第二審訴訟費用由兩造上訴人各自負擔。
      事  實  及  理  由
一、上訴人丁○○○主張：伊於民國九十四年十月五日下午，自
    台南縣新營車站搭乘被上訴人交通部臺灣鐵路管理局（下稱
    臺鐵管理局）一一二車次北上之復興號列車，於同日下午二
    時五十五分許，列車駛達斗六車站停靠月台時，因車站月台
    之設置有重大欠缺，列車與車站月台間約有二、三十公分之
    空隙，且臺鐵管理局所屬列車司機員及斗六車站之站務人員
    疏未注意旅客及行車安全，未待伊完成下車動作，即貿然開
    動火車，致伊踩空失足跌下車站月台，因而受有左側遠端撓
    骨骨折、頭部擦傷、左髂骨脊部分血腫約6×10公分、腰部
    扭挫傷等傷害。伊因臺鐵管理局所有車站月台設置之欠缺，
    及其受僱人之上開過失不法侵權行為，受有：乘客險新台
    幣（下同）四十五萬元、看護費用二十一萬六千元、醫
    療、復健及交通費四十三萬二千元、精神慰撫金三十萬元
    ，合計共一百三十九萬八千元之損害；為此，依鐵路法第六
    十二條第一項之鐵路侵權行為損害賠償請求權，求為命臺鐵
    管理局給付一百三十九萬八千元及法定遲延利息之判決。原
    審判決臺鐵管理局應給付伊十八萬一千二百四十一元及法定
    遲延利息，固無不合，上訴人臺鐵管理局就此部分之上訴為
    無理由；惟就駁回伊其餘一百二十一萬六千七百五十九元本
    息部分，則有未洽；並聲明：(一)原判決不利於伊之部分廢棄
    。(二)上廢棄部分，臺鐵管理局應再給付一百二十一萬六千七
    百五十九元，及自原審起訴狀繕本送達翌日起至清償日止，
    按週年利率百分之五計算之利息。(三)臺鐵管理局之上訴駁回
    。(四)第一、二審訴訟費用由臺鐵管理局負擔。
二、上訴人臺鐵管理局則以：本件事故之發生，起因於被上訴人
    丁○○○年紀大且不識字，不清楚列車已到站而未即時下車
    ，在列車開動後仍強行下車緣故；渠之使用人即列車司機員
    及站務人員均經特別訓練，對於本件事故之發生已盡注意義
    務，並無過失。況渠負有提供社會大眾全體交通運行之國家
    任務，具有行政私法特性，渠對於不特定之社會大眾，在人
    員配置、成本考量及經濟效率等運作上，原即無法照顧每一
    旅客之個人特別需求。至於車站月台與復興號列車間存在之
    空隙問題，若須以拆除、重做車站月台方式因應，將致渠之
    鐵路無法營運，非渠之能力所能及。上訴人丁○○○並未舉
    證證明渠有何過失，原審法院判命伊應賠償十八萬一千二百
    四十一元本息者，尚有未洽等情詞，資為抗辯；並聲明：(一)
    原判決不利於渠之部分廢棄。(二)上廢棄部分，丁○○○在第
    一審之訴及假執行之聲請均駁回。(三)丁○○○之上訴駁回。
    (四)第一、二審訴訟費用由丁○○○負擔。
三、上訴人丁○○○主張：伊於九十四年十月五日下午，自台南
    縣新營車站搭乘臺鐵管理局一一二車次北上之復興號列車，
    於同日下午二時五十五分許，列車駛達斗六車站停靠月台時
    ，因車站月台之設置有重大欠缺，列車與車站月台間約有二
    、三十公分之空隙，且臺鐵管理局所屬列車司機員及斗六站
    之站務人員疏未注意旅客及行車安全，未待伊完成下車動作
    ，即貿然開動火車，致伊踩空失足跌下車站月台，因而受有
    左側遠端撓骨骨折、頭部擦傷、左髂骨脊部分血腫約6×10
    公分、腰部扭挫傷之傷害等情，除據上訴人丁○○○於原審
    提出而為上訴人臺鐵管理局所不爭之診斷證明書附卷（原審
    六國簡調字卷第七頁至第九頁）可參外，並有內政部警政署
    鐵路警察局第三警務段於九十六年九月四日，以鐵三警刑字
    第０九六０００三六六九號函，檢送內附上訴人丁○○○、
    證人即列車司機員李水岸、車長古雲忠、斗六站副站長張朝
    春等人警詢筆錄之刑事案件偵查卷宗在卷（參見原審國字卷
    第三七頁至第五一頁）可憑；即上訴人臺鐵管理局對於上訴
    人丁○○○搭乘復興號列車，於上揭時地下車時，失足跌下
    車站月台之事實亦不爭執，堪信上訴人丁○○○之上開主張
    為真實。
四、上訴人臺鐵管理局雖抗辯：渠之使用人即列車司機員及站務
    人員，對於本件事故之發生已盡注意義務；車站月台與復興
    號列車間存在之空隙問題，非渠之能力所能處理，渠並無過
    失；上訴人丁○○○並未舉證證明渠有何過失，自不負賠償
    責任云云。惟按鐵路因行車及其他事故致人死亡、傷害或財
    物毀損喪失時，負損害賠償責任。但如能證明其事故之發生
    非由於鐵路之過失者，對於人之死亡或傷害，仍應酌給撫卹
    金或醫藥補助費，鐵路法第六十二條第一項定有明文；此項
    鐵路侵權行為賠償要件之特別規定，有別於民法第一百八十
    四條之一般侵權行為賠償要件之普通規定。準此，就鐵路因
    行車致人傷害時，被害人即得請求鐵路負損害賠償責任，並
    不以被害人舉證證明鐵路有何故意、過失為必要；至若鐵路
    為免上揭特別侵權行為賠償之責任者，即應由鐵路就「事故
    之發生非由於鐵路之過失」乙情，負證明之責。查：
（一）上訴人丁○○○於九十四年十月五日下午，自台南縣新營
      車站搭乘上訴人臺鐵管理局一一二車次北上之復興號列車
      ，於同日下午二時五十五分許，列車抵達斗六車站停靠月
      台後，上訴人丁○○○尚未完全下車時，列車即已開動，
      致上訴人丁○○○跌下車站月台而受傷者，為兩造不爭執
      之事實；上訴人丁○○○於原審即主張其因鐵路行車致受
      傷害之上揭事實，雖未明確主張鐵路法第六十二條第一項
      之法律效果，惟依「法官知法」及「法官審判獨立」之原
      則，法官適用法律之職責，並不當然受當事人基於聽審請
      求權、辯論權所主張法律上見解之拘束（最高法院九十五
      年度台上字第一三０二號判決要旨參照），上訴人丁○○
      ○自得請求上訴人臺鐵管理局依鐵路法第六十二條第一項
      規定，負損害賠償責任。
（二）其次，本件事故之發生，係上訴人臺鐵管理局之鐵路，因
      行車致人成傷，依鐵路法第六十二條第一項規定，無待被
      害人丁○○○舉證證明上訴人臺鐵管理局有何故意、過失
      行為，即得請求上訴人臺鐵管理局負賠償責任。上訴人臺
      鐵管理局為免除上揭特別侵權行為賠償之責任者，即應就
      「事故之發生並非由於鐵路之過失」之有利於己事實，負
      證明之責。就此，上訴人臺鐵管理局雖抗辯：為了旅客的
      安全，鐵路局用響鈴、吹哨及人員監視等交叉方法，以防
      止危險的發生。且本件因上訴人丁○○○重聽、行動緩慢
      ，於響鈴響完，列車開動後才自車廂踏上月台，渠無法預
      見，並無過失云云。惟上訴人臺鐵管理局自承系爭一一二
      車次復興號列車，與車站月台間之空隙過大之事實，上開
      列車與車站月台間空隙過大，容易造成上、下車旅客踩空
      陷入空隙之危險，堪認係車站月台設置上之欠缺。上訴人
      臺鐵管理局既已知悉車站月台與列車間存在上開設置上之
      欠缺，原應謀求改善之道，且改善之道，非僅將月台拆除
      重做一途，信非難事；乃竟未此之為，任令此等設置上之
      欠缺長期存在，造成旅客自列車車廂下車時，因一時情急
      ，有失足跌落月台可能之危險，難認上訴人臺鐵管理局就
      本件鐵路因行車，致上訴人丁○○○成傷之事故發生，並
      無過失。上訴人臺鐵管理局僅以所屬列車司機員、列車長
      、站務人員以交叉監視行車方式，即認已盡防止危險發生
      之義務云云，委不足採。
（三）再者，上訴人丁○○○於列車到站後，未依上訴人臺鐵管
      理局列車廣播指示即時下車，於列車開動後仍執意下車，
      且原應注意列車車廂與車站月台間之空隙，依當時之情節
      並非不能注意，惟因一時情急下車，疏未注意列車與車站
      月台間之空隙，致失足踩空，跌落車站月台而成傷；堪認
      兩造之上開過失行為均係本件事故發生之共同原因。本院
      審酌上訴人臺鐵管理局對於復興號列車停靠車站時，列車
      車廂無法與月台密接，其間空隙過大，危害乘客上下列車
      時之人身安全，上訴人臺鐵管理局明知其車站月台之設置
      有上開欠缺，竟長期不予置理，以謀求改善之道，任令危
      險繼續存在，對於本件事故之發生，其過失程度較大；至
      於上訴人丁○○○因急於下車，疏未注意列車與車站月台
      間空隙過大之狀況，其過失程度較輕等情，認本件事故之
      發生，應由上訴人臺鐵管理局負十分之七過失責任由，上
      訴人丁○○○負十分之三之過失責任，較為公允且與實情
      相符。
五、按不法侵害他人之身體或健康者，對於被害人因此喪失或減
    少勞動能力或增加生活上之需要時，應負損害賠償責任。又
    不法侵害他人之身體、健康、名譽、自由、信用、隱私、貞
    操，或不法侵害其他人格法益而情節重大者，被害人雖非財
    產上之損害，亦得請求賠償相當之金額，民法第一百九十三
    條第一項、第一百九十五條第一項前段分別定有明文。次按
    慰藉金之賠償以人格權遭受侵害，使精神上受有痛苦為必要
    ，至其核給之標準固與財產上損害之計算不同，惟非不可斟
    酌雙方身分、資力與加害程度，及其他各種情形核定相當之
    數額（最高法院五十一年台上字第二二三號判例參照）。查
    ：鐵路法第六十二條第一項僅規範鐵路侵權行為之賠償要件
    ，至於賠償之範圍參照同法第一條「鐵路之建築、管理、監
    督、運送及安全，依本法之規定；本法未規定者，依其他有
    關法律之規定。」所示，自應適用民法相關損害賠償之規定
    。本件上訴人丁○○○搭乘上訴人臺鐵管理局一一二車次北
    上之復興號列車，因鐵路行車而跌落車站月台，受有傷害，
    已如上述，且上訴人丁○○○因上開事故所受傷害，與上訴
    人臺鐵管理局之鐵路行車間，並有相當因果關係；上訴人丁
    ○○○據以主張上訴人臺鐵管理局應依鐵路法第六十二條第
    一項前段規定，負損害賠償責任者，核無不合。爰就上訴人
    丁○○○請求之項目及金額逐次審酌於後：
（一）請求給付乘客險部分：
      上訴人丁○○○主張乘客付費乘坐大眾交通工具，即有乘
      客意外險保障，上訴人丁○○○因本件事故受有傷害，終
      身殘廢，得請求給付乘客意外險四十五萬元云云；惟查：
      上訴人丁○○○主張因鐵路行車發生事故，受有傷害，而
      本於鐵路法第六十二條第一項規定，向上訴人臺鐵管理局
      請求賠償損害者，與上訴人臺鐵管理局因向保險公司投保
      意外險，而得另案本於保險契約向保險公司請求給付保險
      金者之法律依據不同。上訴人丁○○○請求上訴人臺鐵管
      理局賠償乘客險四十五萬元，既與其本於鐵路法第六十二
      條第一項規定，行使之鐵路侵權行為賠償請求權無關，此
      部分之請求，即屬不應准許。
（二）看護費用部分：
      上訴人丁○○○主張其自九十四年十月五日受傷後，生活
      自理不便，須專人看護至九十五年十月五日，以每月一萬
      八千元計算，得請求之看護費為二十一萬六千元云云，惟
      查：上訴人於九十四年十月五日因本件鐵路行車事故發生
      後，受有左側遠端橈骨骨折之傷害，經送至國立台灣大學
      醫學院附設醫院雲林分院（下稱台大醫院雲林分院）急診
      入院，於九十四年十月六日接受鋼釘固定手術，於同年月
      七日出院。上訴人丁○○○所受傷害為左側遠端橈骨骨折
      ，術後需保護固定至少六週，再經適當復健方能恢復原有
      功能，受影響期間至少三個月以上等情，有台大醫院雲林
      分院九十六年八月二十四日，以台大雲分歷字第０九六０
      ００五九五五號函檢送上訴人丁○○○病歷及護理紀錄，
      及九十六年十月三十日台大雲分歷字第０九六０００七七
      四六號函在卷（原審國字卷第二四頁至第二九頁、第一一
      四頁）可參。又上訴人丁○○○於九十四年十月十七日另
      至財團法人奇美醫院柳營分院（下稱奇美醫院）就診，依
      病歷表及Ｘ光檢查結果顯示，其左骼骨脊部血腫塊6×10
      公分，左肘、左前臂腫。上訴人丁○○○當時已七十二歲
      ，估計需二至三個月時間復原，其間需別人些許幫忙者，
      並有奇美醫院於九十六年十一月九日（九六）奇院柳醫字
      第六０二０號函檢送上訴人丁○○○情摘要表存卷（原審
      國字卷第一一五頁、第一一六頁）可按。本院審酌上訴人
      丁○○○因本件事故所受傷害為左側遠端橈骨骨折、左髂
      骨脊部位血腫6×10公分、腰部扭挫傷，其傷勢固非相當
      嚴重，惟上訴人丁○○○年已七十二歲，其身體機能較一
      般人為差，自理日常生活能力亦比較年輕人為差，所需復
      元及由他人照護以維持其日常生活之時間，亦相對較長等
      一切情狀，認上訴人丁○○○請求看護期間費用，以三個
      月為合理。又上訴人丁○○○主張按月以一萬八千元計算
      看護費者，並未超出目前台灣地區，以全日二千元計算看
      護費用之一般行情，應堪採信。至於上訴人丁○○○實際
      雖係由其親人看護，此參上訴人丁○○○於原審提出，由
      其女丙○○出具之證明書（原審國字卷第五九頁）固明；
      然此等因被害人受傷需人看護，而由親屬看護時，雖無現
      實看護之支付，亦應認被害人受有相當看護費之損害，得
      向加害人請求賠償（參見臺灣高等法院暨所屬法院八十五
      年度法律座談會結論）。基上，上訴人丁○○○請求上訴
      人臺鐵管理局賠償看護費，於五萬四千元（計算式：18,0
      00元×3月＝54,000元）範圍內，核無不合，應予准許；
      逾此，則嫌無據。
（三）醫療、復健及交通費用部分：
      上訴人丁○○○因本件事故，先後至台大醫院雲林分院、
      奇美醫院、祐聖中醫診所就診而支出之醫療費用，其中台
      大醫院雲林分院為四千二百三十五元、奇美醫院為四百四
      十元醫療費用、祐聖中醫診所為二百四十元，合計共四千
      九百十五元等情，有台大醫院雲林分院、奇美醫院、祐聖
      中醫診所分別函送之費用明細在卷（原審國字卷第九二頁
      至第九六頁）可按；上開支出均屬醫療之必要行為，上訴
      人丁○○○請求此部分之醫療費用均應予准許。至於上訴
      人丁○○○主張另行支付劍虹損傷接骨院之整復費用九千
      五百元、及麗暉藥師藥局之藥品費用一千八百四十五元部
      分，固據提出統一發票及證明書等件為證（參見原審國卷
      第八六頁至第九一頁），惟此部分未經醫師處方，難認係
      醫療上所必要；上開費用應予剔除。此外，上訴人丁○○
      ○另行請求之復健費及交通費用等，則未提出任何積極事
      證以資證明，此等部分之請求，均屬不應准許。
（四）精神慰撫金部分：
      上訴人丁○○○因本件事故，受有受有左側遠端橈骨骨折
      、左髂骨脊部位血腫6×10公分、腰部扭挫傷等傷害，既如
      上述，堪信其精神上受有相當程度之痛苦，其據以請求上
      訴人臺鐵管理局賠償精神慰藉金者，洵屬有據。查：上訴
      人丁○○○未受教育，前曾從事販售花生、玉米營生者，
      為上訴人丁○○○於原審所陳，而為上訴人臺鐵管理局所
      未爭（參見原審國字卷第一００頁），應堪信實。上訴人
      丁○○○名下並有多筆坐落於南投縣之不動產，財產總額
      達三百三十餘萬元者，此亦有稅務電子閘門財產所得調件
      明細表在卷（參見原審國字卷第一０六頁至第一０七頁）
      可參。本院審酌上訴人丁○○○所受上開傷勢之痛苦程度
      、及其社會身分、地位、教育程度、經濟狀況，併兩造之
      上開過失情節等一切情狀，認上訴人丁○○○請求之精神
      慰藉金，在二十萬元範圍內尚稱適當，應予准許；逾此則
      嫌過高而不應准許。
（五）基上，上訴人得請求之賠償為：看護費五萬四千元、
      醫療費用四千九百十五元、精神慰藉金二十萬元，合計
      共二十五萬八千九百十五元。
六、末按損害之發生或擴大，被害人與有過失者，法院得減輕賠
    償金額或免除之，民法第二百十七條第一項定有明文。本件
    事故之發生，係因上訴人臺鐵管理局一一二車次之北上復興
    號列車停靠斗六車站時，因車站月台之設置上欠缺，致列車
    車廂無法與月台密接，其間空隙太大，危害乘客上下列車時
    之人身安全，上訴人臺鐵管理局明知上開車站月台設置之欠
    缺，竟長期不予置理，任令危險繼續存在。至於上訴人丁○
    ○○於列車到站後，未依廣播指示即時下車，於列車開動後
    仍執意下車，復疏未注意列車與車站月台間之空隙，致失足
    踩空，跌落車站月台而成傷。兩造之上開過失行為均係本件
    車禍事故發生之共同原因，就本件事故之發生，應由上訴人
    臺鐵管理局負十分之七過失責任，由上訴人丁○○○負十分
    之三之過失責任，已如上述；爰依法減輕上訴人臺鐵管理局
    負擔之損害賠償金額十分之三，則上訴人臺鐵管理局應賠償
    上訴人丁○○○金額為十八萬一千二百四十一元（計算式：
    258,915 元×7/10＝181,241元）。
七、綜上所述，上訴人丁○○○本於鐵路法第六十二條第一項之
    鐵路侵權行為損害賠償請求權，求為命上訴人臺鐵管理局給
    付在十八萬一千二百四十一元，及自原審起訴狀繕本送達翌
    日即九十六年六月二十一日（送達證書附於原審六國簡調字
    卷第一三頁）起至清償日止，按週年利率百分之五計算利息
    之範圍內，為有理由，應予准許；逾此金額之請求，則無理
    由，應予駁回。就上開應准許部分，原審判命上訴人臺鐵管
    理局如數給付，並依職權宣告假執行及依上訴人臺鐵管理局
    之聲請，酌定相當之擔保，准免假執行，於法並無不合，上
    訴人臺鐵管理局之上訴意旨猶執陳詞，指摘原判決不當，求
    予廢棄改判，非有理由，應予駁回其上訴。至於就上開不應
    准許部分，原審駁回上訴人丁○○○此部分之訴及假執行之
    聲請，並無不合，上訴人丁○○○猶執前詞聲明廢棄，亦非
    有理由，應駁回其上訴。
八、本件事證已臻明確，上訴人丁○○○聲請訊問證人古雲忠及
    上訴人臺鐵管理局斗六站站長云云，本院認無必要。此外兩
    造其餘攻擊方法，不影響本件判決結果，爰不一一論述，併
    此敘明。
九、據上論結，本件兩造之上訴均為無理由，依民事訴訟法第四
    百四十九條第一項、第七十八條，判決如主文。
中    華    民    國    97    年    8     月    26    日
                  民事第三庭    審判長法  官  陳  光  秀
                                      法  官  曾  平  杉
                                      法  官  李  文  賢
上為正本係照原本作成。
本件兩造均不得上訴。
中    華    民    國    97    年    8     月    27    日
                                      書記官  劉  清  洪


司法院資訊處製作；財團法人民間司法改革基金會備份。
